最　高　行　政　法　院　裁　定
　　　　　　　　　　　　　　　　　　 96年度裁字第01547號
抗　告　人　甲○○
上列抗告人因與相對人臺北市政府工務局衛生下水道工程處間公
有財產管理事務事件，對於中華民國95年10月31日臺北高等行政
法院95年度訴字第2692號裁定提起抗告，本院裁定如下︰
　　主  文
抗告駁回。
抗告訴訟費用由抗告人負擔。
　　理  由
一、按抗告法院認抗告為不合法或無理由者，應為駁回抗告之裁
    定。
二、抗告人在原審以其依耕地三七五減租條例為坐落臺北市○○
    區○○段2小段761地號土地（下稱系爭土地）之佃農，系爭
    土地經臺北市政府地政處轉內政部以民國（下同）77年6月1
    5日行政院臺（77）內地字第607447號函核准徵收，臺北市
    政府地政處乃以77年11月30日北市地四字第54058號函公告
    徵收，並於78年1月14日發放土地補償費。嗣因松山機場飛
    航限建等因素，經臺北市政府取消使用計畫後，於78年10月
    2日經行政院以臺（78）內地字第742812號函核准撤銷徵收
    ，臺北市政府地政處並於87年9月23日將系爭土地登記為臺
    北市所有，管理機關為相對人。相對人以95年2月20日北市
    公衛祕字第09530563500號函（下稱系爭函文）通知抗告人
    謂：「主旨：台端　占用本市○○區○○段2小段761地號市
    有土地從事農作乙案（如附相片），請於文到1個月內自行
    清除或過處辦理承租，逾期本處即依『臺北市市有財產管理
    自治條例』之相關規定辦理」等語。抗告人不服，提起訴願
    遭決定不受理而提起行政訴訟。
三、原裁定係以：(一)所謂行政處分，依訴願法第3條第1項及行政
    程序法第92條規定，係指中央或地方機關就公法上具體事件
    所為之決定或其他公權力措施而對外直接發生法律效果之單
    方行政行為而言。是行政處分必須是行政機關所為直接發生
    法律效果之法律行為，也就是導致權利與（或）義務發生、
    變更、消滅或確認之行為。如對於性質上非屬行政處分之行
    政機關其他措施提起撤銷訴訟，依首揭之說明及行政訴訟法
    第4條第1項、第107條第1項第10款規定，即應認其起訴不合
    法，以裁定駁回之。(二)核系爭函文之性質，僅在通知或催告
    抗告人於文到1個月內自行清除農作或辦理承租，否則逾期
    相對人即依「臺北市市有財產管理自治條例」之相關規定辦
    理，非屬以發生、變更或消滅公法上法律效果為目的之行政
    處分，依前揭之說明，系爭函文既非行政處分，則抗告人對
    之提起撤銷訴訟，自屬起訴不備其他要件，且依其情形無從
    補正，應以裁定駁回之。
四、本件抗告意旨略謂：(一)相對人要求抗告人須自行清除抗告人
    之農作物或自相對人承租土地，已對抗告人造成公法上之負
    擔。系爭函文亦已具備行政處分必須具備之其他要素，依法
    得提起訴願、行政訴訟，請求撤銷，訴願決定及原裁定顯有
    違誤。況系爭函文是否屬行政處分有爭議時，該爭議本身亦
    得為行政爭訟之標的，有吳庚著行政法之理論與實用一書可
    參。(二)系爭函文未依行政程序法第96條第1項第6款規定，為
    救濟途徑之告知，亦未予抗告人陳述意見之機會，故抗告人
    訴請撤銷之，自屬正當。(三)抗告人原依耕地三七五減租條例
    為系爭土地之佃農。系爭土地於77年至78年間先後經核准徵
    收、發放土地補償費及撤銷徵收，並於87年9月23日登記為
    臺北市所有，管理機關為相對人，如前述二所載。惟臺北市
    政府未為系爭土地之地上物補償作業，故整個徵收之行政處
    分即未完成，然該府逕將系爭土地登記為其所有，抗告人就
    此已向原審法院提起確認徵收關係不存在之訴（即原審法院
    94年度訴字第526號案件）。若法院判決徵收關係不存在，
    則抗告人自具佃農身分而可於系爭土地繼續耕作，相對人無
    權要求抗告人清除作物或承租土地。(四)再按土地法第231條
    所規定之「其他補償費」即包括地上物之補償，故系爭土地
    之需用機關即相對人，於地上物之補償尚未發給完竣時，即
    不得進入系爭土地工作，自無權力得課予抗告人須自行清除
    或承租之義務，而屬缺乏事務權限。從而，系爭函文違反土
    地法第231條規定，且依行政程序法第111條第6款後段：「
    缺乏事務權限」之規定而無效。
五、本院查：相對人係本於臺北市市有土地之管理機關地位，行
    使土地所有權能，以系爭函文通知土地占有人即抗告人於文
    到1個月內自行清除農作或辦理承租，否則逾期相對人即依
    「臺北市市有財產管理自治條例」之相關規定辦理。抗告人
    是否應自行清除農作，悉依其占有系爭土地有無合法權源而
    定(如辦理承租即有合法占有土地權源)，其並未因系爭函文
    而負有自行清除農作或辦理承租系爭土地之義務，抗告人主
    張相對人要求其須自行清除農作物或自相對人承租土地，已
    對抗告人造成公法上之負擔云云，並不足採。因而系爭函文
    僅係觀念通知，對外未發生一定之公法上法律效果，依訴願
    法第3條第1項及行政程序法第92條規定，其非行政處分。原
    裁定以系爭函文非行政處分，抗告人對之提起撤銷訴訟，起
    訴不備其他要件，且依其情形無從補正，而以裁定駁回之，
    於法無不合。系爭函文既非行政處分，抗告人其餘以系爭函
    文為行政處分為前提之主張，即毋庸審酌，附此敘明。
六、依行政訴訟法第104條、民事訴訟法第95條、第78條，裁定
    如主文。
中　　華　　民　　國　　96　　年　　7　　 月　　13　　日
                  第五庭審判長法  官　林　茂　權
                              法  官  劉  介  中
                              法  官  鄭　忠　仁
                              法  官　黃　本　仁
                              法  官　吳　東　都
以  上  正  本  證  明  與  原  本  無  異
中　　華　　民　　國　　96　　年　　7　　 月　　13　　日
　　　　　　　　　　　　　　　書記官　莊　俊　亨
